【裁判字號】    97,上,753
【裁判日期】    971230
【裁判案由】    給付承攬報酬
【裁判全文】
臺灣高等法院民事判決                   97年度上字第753號
上  訴  人  隆豐營造股份有限公司
法定代理人  甲○○
訴訟代理人  謝佳伯律師
複  代理人  程巧亞律師
被  上訴人  史汨企業有限公司
法定代理人  乙○○
訴訟代理人  陳慶尚律師
複  代理人  葉又華律師
            黃尹貞律師
上列當事人間因請求給付承攬報酬事件，上訴人對於中華民國97
年6月4日臺灣臺北地方法院96年度訴字第7875號第一審判決提起
上訴，本院於97年12月16日言詞辯論終結，判決如下：
  主  文
上訴駁回。
第二審訴訟費用由上訴人負擔。
  事實及理由
一、被上訴人起訴主張：兩造於民國（下同）93年10月13日起至
    94年間訂立「臺灣銀行資訊大樓新建工程輕隔間牆工程」、
    「臺灣銀行資訊大樓新建工程輕隔間牆（追加）工程」契約
    ，約定由被上訴人承攬上訴人所承包位於臺北市○○○路10
    0號臺灣銀行資訊大樓新建工程之輕隔間牆工程，原工程總
    價含營業稅為新臺幣（下同）1,444萬8,000元，於每月5日
    前估驗結算一次，於每月20日前領款，除訂金10%外，80%依
    進度計價，剩餘10%於被上訴人出具保固書且經業主正式驗
    收合格後計價，雙方簽訂合約後，依上訴人通知日期進場施
    工，各階段工程被上訴人應配合上訴人訂定之工程進度期限
    內完工。被上訴人業於95年1月間完成全部工程，上訴人亦
    未出具任何保留意見，依約應給付工程尾款300萬元，但上
    訴人延宕年餘仍未給付，反要求被上訴人提供輕隔間防火證
    明文件俾便向政府機關請領相關執照，嗣經業主臺灣銀行人
    員介入協調，雙方乃於96年3月1日另訂協議書，約定被上訴
    人於同年月6日備齊輕隔間防火證明文件予上訴人，並符合
    監造單位要求及審核通過，上訴人即同意開立96年4月12日
    之支票，支付工程款136萬5,000元，並同意於領取臺灣銀行
    履約爭議展延工期50日之退還逾期罰款金額後7日內，以現
    金票支付被上訴人工程款161萬6,278元，另同意退還履約保
    證本票1紙。詎上訴人竟以被上訴人尚應負擔遲延罰款476萬
    7,840元為由，拒不依上開協議支付工程款161萬6,278元，
    經被上訴人以存證信函催討，仍未獲置理。實則，兩造間工
    程契約並未約定工程期限，被上訴人並無遲延責任，且兩造
    於96年3月1日簽立協議書前，上訴人積欠被上訴人之工程尾
    款達400餘萬元，上訴人數度要求折讓減價，被上訴人為取
    得尾款，一再忍讓，迄至協議書簽訂之日方議定由被上訴人
    折讓107萬餘元，上訴人應分2期給付尾款共298萬1,278元，
    並返還履約保證本票，該協議書係上訴人繕打製作提出要約
    ，由被上訴人用印承諾，屬和解性質，斯時工程完工已經年
    餘，若上訴人對被上訴人尚有其他扣款權利，必然在協議書
    中載明，豈會同意分期支付尾款並歸還履約保證本票，又保
    留600餘萬元遲延罰款之權利？況履約保證金係以擔保承攬
    人債務之履行為目的，上訴人既同意返還履約保證本票，自
    應認已無由被上訴人負擔保責任事由發生，且拋棄其他依契
    約可為求償之權利，不得更行主張。爰依兩造間之協議書約
    定，請求上訴人給付161萬6,278元，及自起訴狀繕本送達翌
    日起按法定利率計算之利息等情。原審為被上訴人全部勝訴
    之判決，上訴人不服，提起上訴，被上訴人對其上訴則聲明
    ：(一)上訴駁回；(二)訴訟費用由上訴人負擔。
二、上訴人則以：兩造間固於96年3月1日簽訂協議書，但上訴人
    並未拋棄所得主張之其餘請求權，該協議書內並無任何拋棄
    其餘請求權之約定，亦無任何表明和解性質之文字，上訴人
    願給付尾款並不表示願意拋棄契約上其他權利，逾期責任不
    在協議書範圍內，被上訴人仍應依約負逾期罰款責任。另由
    被上訴人公司現場監工蔡清賓簽認之會議紀錄，為兩造施工
    日期之約定，而本件被上訴人未依94年6月22日、7月15日會
    議中簽認之工程進度施作，遲至94年12月16日始完成全部輕
    隔間工程，共逾期147日，依兩造間契約第8條第1款約定，
    每日應給付4萬3,344元之懲罰性違約金，是被上訴人應給付
    上訴人637萬1,568元之懲罰性逾期違約金，與承攬報酬尾款
    抵銷後，上訴人已無庸支付被上訴人任何款項。至被上訴人
    所指工安意外停工部分，發生時已逾被上訴人預定完成其承
    攬項目之期限，縱影響施工，被上訴人既已遲延，依民法第
    231條規定，仍應負責等語，資為抗辯，並於本院聲明：(一)
    原判決廢棄；(二)被上訴人在第一審之訴及其假執行之聲請均
    駁回；(三)第一、二審訴訟費用由被上訴人負擔。
三、兩造不爭之事實：
    (一)兩造於93年10月13日起至94年間訂立「臺灣銀行資訊大樓
      新建工程輕隔間牆工程」、「臺灣銀行資訊大樓新建工程
      輕隔間牆（追加）工程」契約，約定由被上訴人承攬上訴
      人所承包、位在臺北市○○○路100號臺灣銀行資訊大樓
      新建工程之輕隔間牆工，各階段工程被上訴人應配合上訴
      人於訂定之工程進度期限內完工，被上訴人如不依規定日
      期開工或完工及不按預定進度表之每階段施工日期施工時
      ，應自該期限之翌日起每逾1日，依工程總價1000分之3或
      4 萬3,344元為計算扣款，作為懲罰性違約賠償金，被上
      訴人於94年12月16日完成全部工程，上訴人迄至96年3月
      間仍未給付尾款，而要求被上訴人提供輕隔間防火證明文
      件。
    (二)雙方經業主臺灣銀行人員介入協調，被上訴人保留款折價
      10萬2,596元、發霉更換板片折價13萬5,942元、門框破壞
      扣14萬6,667元、追加包柱折價43萬5,375元、變更灌漿牆
      折價10萬636元、正驗修繕折價12萬5,674元、正驗修補油
      漆折價2萬6,500元，共計折價107萬3,390元後，於96年3
      月1日與上訴人另訂協議書，約定被上訴人於同年3月6日
      備齊輕隔間防火證明文件予上訴人，並符合監造單位要求
      及審核通過，上訴人同意以開立96年4月12日支票方式支
      付工程款136萬5,000元，並同意於領取臺灣銀行履約爭議
      展延工期50日之退還逾期罰款金額後7日內以現金票支付
      被上訴人工程款161萬6,278元，另同意退還履約保證本票
      1 紙。
    (三)上訴人依協議支付工程款136萬5,000元及退還履約保證本
      票一紙後，於96年7月9日發函被上訴人，以被上訴人尚應
      負擔遲延罰款476萬7,840元為由，拒絕依協議支付工程款
      161萬6,278元。
    (四)被上訴人現場監工蔡清賓曾於94年6月22日代表被上訴人
      公司出席在上訴人公司會議室召開之「臺灣銀行資訊大樓
      新建工程」會議，並在載有「史汨（輕隔間）：所有1樓
      至11樓隔間牆（雙面版）於94年7月1日前完成，各樓層廁
      所單面版完成，廁所雙面版於94年7月15日全部完成」之
      紀錄上簽名。
    (五)被上訴人現場監工蔡清賓曾於94年7月15日代表被上訴人
      公司出席會議，並在載有「再次確認工程進度（輕隔間）
      ：電梯隔間94年7月17日完成（地下3樓至樓頂）；1
      樓隔間94年7月18日完成，廁所94年7月22日完成；2樓
      隔間94年7月17日完成，廁所94年7月19日完成；3樓隔
      間94年7月17日完成，廁所94年7月17日完成；4樓隔間
      94年7月19日完成，廁所94年7月19日完成；5樓隔間94
      年7月21日完成，廁所94年7月21日完成；6樓隔間94年
      7月20日完成，廁所94年7月19日完成；7樓隔間94年7
      月18日完成，廁所94年7月19日完成；8樓隔間94年7月
      16日完成，廁所94年7月20日完成；9樓隔間94年7月18
      日完成，廁所94年7月20日完成；10樓隔間94年7月18
      日完成，廁所94年7月21日完成；11樓隔間94年7月19
      日完成，廁所94年7月21日完成；樓頂隔間94年7月17
      日完成；地下1樓隔間94年7月20日完成，廁所94年7月
      20日完成；地下2樓隔間94年7月20日完成，廁所94年7
      月20日完成；地下3樓隔間94年7月20日完成，廁所94
      年7月20日完成；各樓層垃圾清運於94年7月15日開始，
      94年7月18日完成，倘未施工由隆豐代為僱工施作，費用
      由史汨支付；（左側加註）‧‧‧機房94年7月23日完成
      」之紀錄上簽名。
    (六)上訴人公司黃坤祺於94年12月10日發出工務連絡函檢附94
      年11月28日「『臺灣銀行資訊大樓新建工程』竣工前第三
      次趕工協調會會議紀錄」予被上訴人等六承包商，該會議
      記錄結論載稱「因工程趕工進度表（94年11月11日修正）
      多數廠商無法達成，造成隆豐公司仍受臺灣銀行94年8月
      份起至今停止計價，於94年11月25日再次修正趕工進度表
      ，各廠商務必努力達成，預定94年12月15日前向臺灣銀行
      及建築師申報竣工，全部工程需於94年12月12日完成」。
    (七)上訴人承攬之「臺灣銀行資訊大樓新建工程」較預定時期
      遲延完工，94年8月間該工地曾發生工安意外、停工約40
      日，同年10月間方復工。
四、兩造爭執要旨：(一)被上訴人就系爭工程是否逾期完工？(二)兩
    造於96年3月1日簽立協議書以後，上訴人得否再主張逾期罰
    款？茲分述之：
    (一)被上訴人就系爭工程並無逾期完工之情事：
      上訴人辯稱被上訴人逾期完工、應依兩造間契約第8條約
      定給付每日4萬3,344元之逾期懲罰性違約賠償金，被上訴
      人遲至94年12月16日始完工，依系爭合約第7條、第8條之
      約定，總逾期147天計罰違約金6,371,568元云云，惟查：
      1.兩造間承攬契約第7條工程期限部分係約定「開工期限
        ：乙方（即被上訴人）於簽訂合約後，依甲方（即上訴
        人）通知日期進場施工」，「完工期限：各階段工程乙
        方應配合甲方訂定之工程進度期限內完工」，有承攬合
        約書附卷可稽，並無具體特定完工期限。兩造於94年6
        月22日協調會議中，就「所有1樓至11樓隔間牆（雙面
        版）及各樓層廁所」預定之工程進度，與同年7月15日
        會議中第至點及第、、點關於廁所部分預定
        之工程進度亦有不同。
      2.依被上訴人所提出、上訴人不爭執真正之工務連絡函暨
        會議紀錄所載，本件工程進度復於94年11月11日修正，
        且於同年月25日再次修正為預定全部工程於94年12月12
        日完成，有該工務連絡函暨94年11月28日「『臺灣銀行
        資訊大樓新建工程』竣工前第3次趕工協調會會議紀錄
        」可佐。
      3.參諸被上訴人承攬之工程為「臺灣銀行資訊大樓新建工
        程輕隔間牆」工程，除一般室內防火隔間外，尚包括管
        道間、電梯間、內牆包柱、襯牆、複壁牆、懸吊牆、外
        牆包柱、外牆隔間、外牆管道隔間、止水墩座隔間等，
        此觀工程承攬合約書附承攬範圍表所載即明，僅為上訴
        人向業主臺灣銀行股份有限公司承攬之「臺灣銀行資訊
        大樓新建工程」之其中一部。
      4.上述隔間工程須與大樓新建工程如基礎工程、泥作、水
        電等工程相配合始能進行，此為週知之事實，並與證人
        蔡清賓之證述：「本件工程並無約定完成日，每施作一
        部份，需要其他水電等廠商配合施作方得繼續，每隔一
        小段時間即開工程協調會，由各包商協調預定完成日期
        ，如各包商均按期施作，即得於該期限內施作完成，部
        分項目協調多次，例如外牆未完成、門框，故不同次協
        調會會有不同 (完成）日期，被證一、三之會議紀錄所
        載進度並未含括所有被上訴人工程，94年6月22日會議
        紀錄（被證三）尚有包柱、機房、梯聽隔間、管道間、
        外牆內襯封板等項目未包括在內，另曾因颱風漏水導致
        板子發霉而有修補更換必要，影響工程進度，廁所亦因
        未施作止水墩導致隔間板拆除重設」等語一致。
      5.證人蔡清賓固曾受僱於被上訴人，但現已與被上訴人無
        任何僱傭關係存在，此為上訴人所不爭執，被上訴人得
        否請求上訴人給付工程尾款、工程有無遲誤或應否給付
        上訴人逾期違約罰款，與證人蔡清賓並無任何利害關係
        ，衡情其應無甘冒偽證罪責為虛偽陳述之必要，況其所
        述與兩造不爭執真正之會議紀錄（被證一、三）、工務
        連絡函暨趕工協調會會議紀錄（原證九）所載上訴人曾
        數度召集眾承包商開協調會、工程進度迭經配合修改、
        項目不一致、完成日期屢次推延等節吻合，自屬客觀可
        採。
      6.又「臺灣銀行資訊大樓新建工程」工地曾發生工安意外
        致停工約40日，己如前述。
        基上，系爭合約，既未訂定完工日期，而實際上，被上
        訴人承攬之系爭工程有賴於其他工程之配合始能順利完
        工，上訴人上開抗辯，並未能舉證以實其說，被上訴人
        並無逾期完工之情事，堪以認定。
    (二)兩造於96年3月1日簽立協議書後，上訴人亦不得再主張逾
      期罰款：
      1.被上訴人於94年12月間完成全部工程，上訴人迄至96年
        3月間仍未給付尾款，雙方經業主臺灣銀行人員介入協
        調，由被上訴人折價107萬餘元後，於96年3月1日與上
        訴人另訂協議書（此有協議書、折讓議價計算表可考，
        並經證人即被上訴人工務經理蔡耀鴻證述明確。）兩造
        簽立上述協議書之際，被上訴人工程業已完成經年，此
        據兩造供認屬實，上訴人承攬之「臺灣銀行資訊大樓新
        建工程」全部工程並已經業主臺灣銀行股份有限公司驗
        收合格，如被上訴人確有可歸責之事由致逾期完工、應
        支付逾期懲罰性違約賠償金，衡情上訴人已得核算、向
        被上訴人主張，逕以尾款或履約保證金扣抵甚明。
      2.兩造簽立該協議書（原證4）之際，上訴人非但未曾主
        張對被上訴人尚有逾期懲罰性違約賠償金債權，且同意
        分2期方式支付尾款共298萬1,278元，並返還被上訴人
        所簽發、指定彰化商業銀行內湖分行為擔當付款人、受
        款人為上訴人、面額達137萬6,000元之履約保證票據。
      3.上訴人同意支付之尾款數額，業就保留款、追加工程款
        （包柱、灌漿牆）、修補工程款（更換板片、門框破壞
        、修繕、油漆）計算折價扣抵107萬餘元工程款，亦即
        兩造業於簽立協議書時就本件工程被上訴人尚得向上訴
        人請求之款項數額為終局結算，上訴人並無逾期懲罰性
        違約賠償金可得主張。
      4.原證4之協議書實有和解契約之性質。依民法第736條之
        規定：「稱和解者，謂當事人約定，互相讓步，以終止
        爭執或防止爭執發生之契約」，觀和解書簽定之過程（
        被上訴人請求給付尾款；上訴人請求提供「輕隔間防火
        證明文件」)、距完工時間（94年12月完工，96年3月簽
        訂和解書）及雙方之退讓（被上訴人折價107萬餘元；
        上訴人退還履約保證本票），均在在顯示協議書確實具
        有和解契約之性質，上訴人不得於和解契約外，再向被
        上訴人主張逾期工程之懲罰性違約金。
五、綜上所述，本件上訴人之抗辯，委無理由。從而，被上訴人
    依兩造間協議書第2條之約定，求為判命上訴人給付161萬6,
    278元本息，洵屬有據，應予准許，原審判決被上訴人勝訴
    ，核無不合，上訴論旨，仍執陳詞，斤斤指摘原判決不當，
    聲明廢棄改判，為無理由，應予駁回上訴。
六、本件事證已臻明確，兩造其餘之攻防方法經審酌後，認與判
    決結果無影響，無庸逐一論述，併此敘明。
七、據上論結，本件上訴為無理由，依民事訴訟法第449條第1項
    、第78條，判決如主文。
中    華    民    國    97    年    12    月    30    日
                  民事第15庭
                      審判長法  官  林恩山
                            法  官  黃國忠
                            法  官  郭松濤
正本係照原本作成。
如不服本判決，應於收受送達後20日內向本院提出上訴書狀，其
未表明上訴理由者，應於提出上訴後20日內向本院補提理由書狀
（均須按他造當事人之人數附繕本）上訴時應提出委任律師或具
有律師資格之人之委任狀；委任有律師資格者，另應附具律師資
格證書及釋明委任人與受任人有民事訴訟法第466條之1 第1項但
書或第2項（詳附註）所定關係之釋明文書影本。
中    華    民    國    97    年    12    月    30    日
                            書記官  方素珍
附註：
民事訴訟法第466條之1（第1項、第2項）：
對於第二審判決上訴，上訴人應委任律師為訴訟代理人。但上訴
人或其他法定代理人具有律師資格者，不在此限。
上訴人之配偶、三親等內之血親、二親等內之姻親，或上訴人為
法人、中央或地方機關時，其所屬專任人員具有律師資格並經法
院認為適當者，亦得為第三審訴訟代理人。


司法院資訊處製作；財團法人民間司法改革基金會備份。
